【裁判字號】    89,簡上,89
【裁判日期】    890919
【裁判案由】    返還借款
【裁判全文】
臺灣臺南地方法院民事判決  八十九年度簡上字第八十九號
    上  訴  人  乙○○
    被  上訴人  甲○○
    訴訟代理人  蘇明道律師
右當事人間請求返還借款事件，上訴人對於中華民國八十九年二月二十三日本院新營
簡易庭八十八年度營簡字第六０六號第一審判決提起上訴，本院判決如左：
      主      文
原判決廢棄。
被上訴人在第一審之訴駁回。
第一、二審訴訟費用由被上訴人負擔。
    事  實
甲、上訴人方面：
一、聲明：求為判決如主文所示。
二、陳述：
（一）上訴人從未向被上訴人借過新台幣（下同）四十八萬七千九百元，也未曾收過
      這筆款項，兩造間無消費借貸關係存在。上訴人自民國八十年開始向被上訴人
      簽賭六合彩，每次簽賭都欠款，經結算，共積欠四十八萬七千九百元，被上訴
      人先拿四十八萬七千九百元的本票讓我簽，後來又說本票被小孩撕破了，改拿
      款項借用證來讓我簽，借用證上之金額及日期都是被上訴人所寫，手印是被上
      訴人逼我蓋的，後來，我又再以現金向被上訴人的太太簽六合彩，並約定如果
      有中，就可抵之前所欠的賭債，款項借用證上面的還款日期及入金額數，是我
      自己寫的，那是我後來所簽中的錢，並不是以現金交付，是拿彩金抵債的。如
      果星期二簽，就星期三登記入金，星期四簽，就登記星期五入金，八十七年十
      二月二日還被上訴人現金二萬元，連同之前簽中所抵的十四萬元，總計還了十
      六萬元。
（二）借用證上記載之借款，並非整數，也沒有約定利息，如果有借款，應該是整數
      ，並約定利息。
（三）本件被上訴人所提之款項借用證內並無記載「所借款項當日親收足訖無訛」之
      字樣，尚難遽憑款項借用證即認定被上訴人就要物性之具備已盡舉證責任，被
      上訴人應先就有交付借款與上訴人之事實，負舉證責任。
三、證據：提出八十七年記事簿乙本為證，並聲請訊問證人趙英文。
乙、被上訴人方面：
一、聲明：求為判決駁回上訴。
二、陳述：除與原宣示判決筆錄記載相同者予以引用外，補稱：
（一）上訴人向被上訴人借用四十八萬七千九百元，已提出款項借用證乙紙為證，此
      借用證是向文具行買的，與借據相同，而被上訴人不懂法律，不會於借用證上
      再另外寫上「現金簽收無訛」之字樣，但載有「右之款項確實向貴台借用實正
      無訛」等字樣，已明白表示上訴人確於八十六年七月八日向被上訴人借得四十
      八萬七千九百元，又上訴人對此款項借用證為其親自蓋章並捺指印乙節，並不
      爭執，若上訴人未借得此筆款項，其何須分別於八十七年二月四日、四月三日
      、四月二十二日、八月六日陸續償還被上訴人六萬元、一萬元、六萬元、一萬
      元之理。
（二）上訴人勾串證人趙英文為不實之證言。蓋：苟當時僅證人趙英文在場見聞（被
      上訴人否認），則上訴人於原審審理時焉有不傳訊其出庭作證之理！且本件借
      款至今事隔三年，趙英文就非親身之事之各項細節記憶清晰，卻對重要內容即
      積欠金額若干之證述與上訴人所述不符，顯有可疑。又證人之證言亦未曾述及
      被上訴人有何脅迫上訴人簽署款項借用證之情事。是趙英文之證言，不足以證
      明系爭款項係上訴人積欠被上訴人六合彩之賭債。
（三）被上訴人從事承攬廟宇彩繪之工作，平日家中均存放現金幾十萬元，以支付材
      料款及僱請工人之薪資，而一般家中存放現金四、五十萬元，尚非鉅額，不能
      以現金出借，無資金往來證明，即遽以否定兩造間之借貸關係。證人即被上訴
      人之妻曾敏雪就被上訴人何時交付借款予上訴人乙節，雖無法清晰記憶，但可
      證被上訴人有交付現金四十八萬七千九百元予上訴人收訖無訛，而本件借款迄
      今三年多，有記憶不清晰，無法詳述之情形，乃符合常情。
三、證據：援用原審所提出之證據，並聲請訊問證人曾敏雪。
      理      由
一、本件被上訴人起訴主張：上訴人於八十六年七月八日向被上訴人借用四十八萬七
    千九百元，約定清償期為八十七年十二月三十日。詎上訴人除於八十七年間陸續
    清償部分款項外，尚餘本金三十二萬七千九百元迄未清償，屢次催討，置之不理
    ，爰依消費借貸之法律關係，求命為被告給付三十二萬七千九百元，及自起訴狀
    繕本送達翌日即八十八年十二月十八日起至清償日止之利息之判決等情；上訴人
    則以：伊從未向被上訴人借過四十八萬七千九百元，也未曾收過此筆款項，兩造
    間無消費借貸關係存在。實際上是伊自八十年開始向被上訴人簽賭六合彩，積欠
    賭債，被上訴人遂拿款項借用證讓伊簽，並逼其於其上蓋手印，後來，伊即再以
    現金向被上訴人之妻簽六合彩，並約定若簽中即抵之前所欠的賭債，款項借用證
    上面的還款日期及入金額數，就是後來簽中六合彩所抵的額數，被上訴人所提之
    款項借用證內並無記載「所借款項當日親收足訖無訛」之字樣，尚難遽款項借用
    證即認定被上訴人就要物性之具備已盡舉證責任，被上訴人應先就有交付借款與
    上訴人之事實，負舉證責任等語，資為抗辯。
二、本件被上訴人主張上訴人於八十六年七月八日向伊借款四十八萬七千九百元，尚
    有借款三十二萬七千九百元迄未清償云云，固提出款項借用證乙紙為證，上訴人
    就該款項借用證確為其親自蓋章並捺指印乙節雖不爭執，惟否認兩造間有消費借
    貸關係，辯稱：是積欠賭債才簽立該紙借用證，並被迫捺指印等語。按當事人主
    張有金錢借貸關係存在，須就其發生所須具備之特別要件即金錢之交付及借貸意
    思表示互相一致負舉證之責任，若僅證明有金錢之交付，未證明借貸意思表示互
    相一致者，尚不能證明有金錢借貸關係存在；又按消費借貸契約為要物契約，因
    借用物之交付而生效力，甲提出借據，如未表明已收到借款，尚不足證明其交付
    借款之事實，如經乙爭執，仍須交付借款之事實負舉證責任，此有最高法院八十
    一年台上字第二三七三號裁判，五十五年台上字第九五二號、五十七年台上字第
    二六七四號及五十八年台上字第九九０號判決可資參酌。經查，本件被上訴人所
    提出之右揭款項借用證上雖載有「右之款項確實向貴台借用實正無訛」等字樣，
    惟該借用證為一般市面販售制式印刷，且該借用證之內容即借款之原因事實既為
    上訴人所否認，尚難據以證明兩造已有成立借貸契約之意思合致，又參以其上並
    無表明上訴人已收到借款之字樣，徒憑借用證上之右開字樣，尚不足以證明兩造
    間之借貸契約意思表示合致而成立，亦不能為上訴人已為借款交付之有利證據。
三、再按民事訴訟如係由原告主張權利者，應先由原告負舉證之責，若原告不能舉證
    ，以證實自己主張之事實為真實，則被告就其抗辯事實即令不能舉證，或其所舉
    證據尚有疵累，亦應駁回原告之請求（最高法院十七年上字第九一七號判例參照
    ）。準此，被上訴人依消費借貸之法律關係，請求上訴人給付借款，被上訴人自
    應就兩造間借貸意思表示相互合致及本於借貸關係所為之金錢交付等節，負舉證
    責任。查被上訴人提之借用證，並不能為兩造間借貸契約成立及交付借款之證明
    ，已如前述，雖被上訴人又主張：伊已以交付現金之方式，給付被上訴人借款，
    而交付現金之時，又只有其妻在場云云，然經質之證人即被上訴人之妻曾敏雪到
    庭證稱：「（錢在何時，何地所借？）是在八十六年七月八日來家中所借，當天
    交付現金肆拾捌萬柒仟玖佰元，．．小孩也在那裡」、「（款項借用證是否八十
    六年七月八日交付金錢當天所簽？）是的，．．大概是吧！」等語（見八十九年
    八月十一日準備程序筆錄），被上訴人則陳稱：「是八十六年六月在我家向我借
    的，當天就給他錢了」、「給他現金肆拾捌萬柒仟玖佰元，家裡有的都給他，後
    來覺得沒有寫借據不行，所以才拿借用證去他雞寮讓他簽，當時只有我們二人在
    場」等語（見八十九年八月十一日準備程序筆錄）、「是在我家，拿現金給上訴
    人的，．．借錢當時，只有我太太在」等語（見八十九年七月二十六日準備程序
    筆錄），互核其二人就交付借款及簽立款項借用證之時間及在場之人不相一致，
    是證人上開證言不足以為其交付現金予上訴人之證明。復參以本件被上訴人主張
    借款之額數為四十八萬七千九百元，為數不少，衡諸常情，一般人鮮有將巨額現
    金存放家中者，即便經濟狀況優渥，亦多存放銀行，以求保障，是被上訴人陳稱
    其係當場交付現金予被上訴人亦有可疑。此外，被上訴人復無法提出其他證據可
    資證明其已交付右揭款項予上訴人之事實，則依上所述，被上訴人就兩造間有民
    法上之金錢借貸關係存在，尚難認已盡舉證之責。雖上訴人就本件款項係屬簽六
    合彩賭債乙節亦難舉證以實其說，惟揆諸前揭最高法院十七年上字第九一七號判
    例意旨，亦難據為被上訴人有利之認定。
四、綜上所述，被上訴人主張上訴人向其借款四十八萬七千九百元，兩造間有金錢借
    貸關係存在，既無法舉證而均非足採。從而，被上訴人本於消費借貸之法律關係
    ，請求上訴人給付三十二萬七千九百元及自起訴狀繕本送達被上訴人翌日即八十
    八年十二月十八日起至清償日止，按年息百分之五計算之利息，為無理由，不應
    准許。原審不察，而為被上訴人勝訴判決，自有未洽。上訴意旨指摘原判決不當
    ，求予廢棄改判，為有理由，爰由本院將原判決予以廢棄，改判如主文第二項所
    示。
五、因本案被上訴人既未能盡其舉證責任，以證實其主張借貸關係之事實為真實，則
    上訴人就其抗辯系爭款項借用證上之金額為簽賭六合彩所積欠之攻擊防禦方法，
    與本件判決結果均無影響，自毋庸再予審酌，附此敘明。
六、結論，本件上訴為有理由，依民事訴訟法第四百三十六條之一第三項、第四百五
    十條、第七十八條，判決如主文。
中      華      民      國    八十九    年      九      月    十九    日
                                臺灣臺南地法院民事第二庭
~B審判長法  官  蔡美美
~B      法  官  翁金緞
~B      法  官  莊玉熙
右為正本，係照原本作成。
本件不得上訴
中      華      民      國    八十九    年      九      月    二十    日
~B  法院書記官  許美惠


司法院資訊處製作；財團法人民間司法改革基金會備份。
